【裁判字號】    89,上易,106
【裁判日期】    890607
【裁判案由】    拆屋還地
【裁判全文】
臺灣高等法院臺中分院民事判決        八十九年度上易字第一○六號
      上  訴  人  台灣糖業股份有限公司
      法定代理人  丙○○
      訴訟代理人  林益輝律師
      被  上訴人  甲○○○    .
      訴訟代理人  乙○○      .
右當事人間拆屋還地事件，上訴人對於中華民國八十九年一月二十七日臺灣臺中地方
法院八十八年重訴字第九六七號第一審判決提起上訴，本院判決如左：
      主      文
原判決關於駁回上訴人後項之訴部分廢棄。
被上訴人應自坐落台中市○區○○段第六小段第十二之二三號土地上如附圖所示Ｅ、
Ｇ部分即門牌為台中市○○路二十三號之房屋遷出。
第二審訴訟費用由被上訴人負擔。
      事      實
甲、上訴人方面：
一、上訴聲明：如主文所示。
二、陳述：除引用原判決陳述外，補稱：
    原審判決認為座落台中市○區○○段第六小段第一二之二三號土地上如附圖Ｅ、
    Ｇ，門牌號碼台中市○○路二十三號房屋，由國立故宮博物院於民國三十八年所
    建，嗣於五十五年六月贈與上訴人，雖並未依土地法為所有權登記，但既有之所
    有權處分權不容否認，且該房屋非屬被上訴人所有甚明，上訴人依無權占有請求
    其遷讓，自依法有據。該屋占用之土地原審既已以無權占有之法律關係判決應予
    交還予上訴人，其占用房屋又屬無權，當有義務遷出上開房屋以利交還土地予上
    訴人，其對上開土地上之建物雖主張時效滅，然占有建物之時效利益並不能擴及
    於占有土地，此有最高法院民國八十三年第七次民事庭合議決議可資參酌。
三、證據：引用原審立証方法並提出最高法院民事庭決議影本乙份為証。
乙、被上訴人方面：
一、聲明：上訴駁回。
二、陳述：
（一）被上訴人不同意上訴人為任何訴之變更或追加。
（二）不動產物權，依法律行為而取得、設定、喪失及變更者，非經登記，不生效力
      ，民法第七百五十八條定有明文。系爭建物既為國立故宮博物院所興建，嗣於
      五十六年六月贈與上訴人，亦屬不動產所有權依法律行為而移轉之性質，依民
      法第七百五十八餘之規定，非經登記不生效力，故在其所有權移轉登記前，尚
      難謂上訴人為上開建物之所有權人，不得依民法第七百六十七條規定，請求被
      上訴人遷讓上開建物之權利。
（三）按土地與房屋為各別之不勳產，各得單獨為交易之標的，且房屋性質土不能與
      土地使用權分離而存在，亦即使用房屋必須使用該房屋之地，而土地所有人如
      許他人使用土地建造房屋，則在房屋基地使用權範圍則專屬他人行使，土地所
      有人土地使用權能相對受有限制，此即不完全所有權。本件上訴人舉最高法院
      八十三年第七次民事庭決議，此決議見解無非基於二個法律上判斷理由，其一
      者，土地及土地上未辦所有權第一次登記之建物之所有權均屬一人所有，並無
      發生地所有權及其地上使用權分離之現象，故無權占有該土地上之建物，即同
      時無權占有該建物之基地，其二者，無權占有未登記之建物者，雖因所有人對
      該建物之回復請求權罹於時效消滅，而取得拒絕交還建物之抗辯權，但已登記
      主地之曰後請求權並無消滅時效之適用，亦不生建物之時效利益以拒絕交還土
      地之情形。而本件系爭建物之所有權人為故宮博物院，而其基地為上訴人台糖
      公司所有，土地所有權與土地使用權分離。又被上訴人並無主張系爭建物之回
      復請求權罹於消滅時效而拒絕返還之攻擊防禦方法，本件顯無上開最高法院民
      事庭決議見解之適用餘地。原判決已判決被上訴人應返還系爭上訴人所有之土
      地，對上訴人台糖公司並無判決不利益之處，亦非上訴人本件上訴範圍，上訴
      人仍執陳詞，殊有誤會。
三、證據：引用原審立証方法，並提出書函三件等影本為証。
      理      由
一、本件上訴人於原審起訴主張：伊所有坐落台中市○區○○段第六小段第一二之二
    三號土地，其上如附圖所示Ｅ、Ｇ部分房屋即門牌為台中市○○路二十三號，係
    國立故宮博物院於三十八年所建，嗣於五十五年六月贈與伊，該房屋雖未依土地
    法辦理所有權登記，但伊擁有所有權及處分權，因上訴人無權占有該屋，爰依上
    開土地及房屋所有權之作用，求為被上訴人應自上開土地上如附圖所示Ｅ、Ｇ部
    分，即門牌為台中市○○路二十三號之房屋遷出之判決（上訴人另行請求被上訴
    人應將同地號如附圖所示Ｂ、Ｃ、Ｆ、Ｅ、Ｇ部分土地交還伊，及自八十三年十
    月十二日起迄交還土地之日止按年給付新台幣十萬六千一百五十七元部分，經原
    審判決被上訴人敗訴，未據被上訴人聲明不服已告確定；又上訴人於本院仍基於
    土地及房屋所有權之作用，請求被上訴人自該土地上Ｅ、Ｇ部分之房屋遷出，較
    原審聲明被上訴人將該屋遷讓交還而為減縮，並未涉及訴之變更問題）。
二、被上訴人則以：本件系爭建物為國立故宮博物院所建，雖於五十六年六月贈與上
    訴人，但未依法登記，上訴人尚未取得該屋所有權，而該屋基地為上訴人所有，
    但土地所有權與土地使用權分離，上訴人自不得依民法第七百六十七條規定請求
    伊遷讓該屋。又伊並無主張系爭建物之回復請求權罹於消滅時效而拒絕返還之攻
    擊防禦方法，本件顯無上訴人主張上開最高法院民事庭決議見解之適用餘地等語
    ，資為抗辯。
三、經查坐落台中市○區○○段第六小段第一二之二三號土地，為上訴人所有，有土
    地登記謄本附原審卷可稽，該土地上如附圖所示Ｅ、Ｇ部分房屋即門牌為台中市
    ○○路二十三號，係國立故宮博物院於三十八年所建，嗣於五十五年六月贈與上
    訴人，今為被上訴人無權占用之事實，此為被上訴人所不爭，並有房屋稅籍證明
    書（原審卷八頁）、原審勘驗筆錄及囑託地政機關施測之複丈成果圖可憑。該房
    屋因未保存登記，無法依土地法規定辦理所有權登記，上訴人因而未取得所有權
    ，無法依據建物所有權之作用，請求被上訴人自該房屋遷出。但本件上訴人併依
    據基地所有權為請求。查最高法院八十三年度第七次民事庭總會決議意旨謂：土
    地及地上未辦理所有權第一次登記之建物所有人，雖因該建物前經他人無權占用
    逾十五年以上，致其對該建物之回復請求權已罹於時效而消滅，仍得基於「基地
    」所有權關係，請求該無權占有之他人應自所占有「建物」之「基地」遷出，將
    「基地」交還。又民法第七百七十三條前段規定，土地所有權，除法令有限制外
    ，於其行使有利益之範圍內，及於土地之上下。茲本件被上訴人無權占用上開建
    物，自亦無權占用該建物之基地；命其自建物之「基地」遷出，將「基地」交還
    ，必使其自基地上之建物遷出，始克達成，故此種基於所有權作用請求交還基地
    ，解釋上其所有權排除侵害之效力範圍應擴及至包括自基地上建物遷出。從而，
    上訴人請求被上訴人應自土地上如附圖所示Ｅ、Ｇ部分，即門牌為台中市○○路
    二十三號之房屋遷出，自為有據。原判決疏未就此深究，遽而駁回上訴人此部分
    之訴，尚有可議，上訴意旨指摘原判決此部分不當，求為廢棄為有理由，應由本
    院予以廢棄，改判如主文第二項所示。
四、本件事證已臻明確，兩造其餘主張及攻擊防禦方法，就判決結果已不生影響，故
    不予一一論列，併此明。
據上論結：本件上訴為有理由，依民事訴訟法第四百五十條、第七十八條，判決如主
文。
中      華      民      國    八十九    年      六      月      七      日
~B1民事第五庭審判長法  官  陳滿賢
~B2                法  官  林松虎
~B3                法  官  許武
右為正本係照原本作成。
不得上訴。
~B                 書記官  李妍嬅
中      華      民      國    八十九    年      六      月      九      日
                                                                        Ｉ


司法院資訊處製作；財團法人民間司法改革基金會備份。
